---
title: "¿Cómo afectan los tarifazos a la cantidad de pasajeros del Subte?"
subtitle: "Trabajo Práctico Final — Introducción a la Ciencia de Datos"
author: "Grupo 7: Apicella, De Carli, Stacchino"
date: "`r Sys.Date()`"
output:
  html_document:
    toc: true
    toc_float: true
    toc_depth: 3
    theme: flatly
    highlight: tango
    df_print: paged
---

```{r setup, include=FALSE}
knitr::opts_chunk$set(
  echo    = TRUE,
  warning = FALSE,
  message = FALSE,
  fig.align = "center",
  fig.width = 10,
  fig.height = 6
)
```

---

## Descripción del proyecto

Este análisis estudia el impacto de los aumentos tarifarios del Subte de Buenos Aires sobre la cantidad de pasajeros, usando datos desde enero 2020 hasta septiembre 2025.

**Pregunta central:** ¿Los aumentos en el precio del pasaje reducen efectivamente el uso del subte?

**Fuentes de datos:**

- [datos.gob.ar](https://datos.gob.ar/dataset/transporte-usos-sube) — dataset SUBE (usos diarios por línea)
- [INDEC](https://www.indec.gob.ar/indec/web/Nivel4-Tema-3-5-31) — IPC (Índice de Precios al Consumidor)
- [MTEySS](https://www.argentina.gob.ar/trabajo/seguridadsocial/ripte) — RIPTE (Remuneración Imponible Promedio de los Trabajadores Estables)
- Boletines oficiales y medios periodísticos — histórico de tarifas del subte

---

## 1. Librerías

```{r librerias}
library(lubridate)   # manejo de fechas
library(tidyverse)   # manipulación y visualización de datos
library(scales)      # formato de ejes en ggplot
library(ggridges)    # gráficos de densidad por grupo
library(modelr)      # add_predictions / add_residuals
library(zoo)         # conversión yearmon para fechas mensuales
```

---

## 2. Carga de datos

```{r carga}
# Dataset auxiliar: tarifas históricas, IPC y RIPTE por mes
dfipctarifas <- read_csv("data/tarifas_ipc.csv")

# Tabla de días: mapea cada fecha a su día de la semana
tabladias <- read_csv("data/tabladias.csv")

# Datos SUBE: usos diarios de transporte por línea y empresa (2020–2025)
Sube2020 <- read.csv("data/dat-ab-usos-2020.csv")
Sube2021 <- read.csv("data/dat-ab-usos-2021.csv")
Sube2022 <- read.csv("data/dat-ab-usos-2022.csv")
Sube2023 <- read.csv("data/dat-ab-usos-2023.csv")
Sube2024 <- read.csv("data/dat-ab-usos-2024.csv")
Sube2025 <- read.csv("data/dat-ab-usos-2025.csv")
```

---

## 3. Limpieza: datos duplicados noviembre y diciembre 2021

El 30 de noviembre de 2021 la concesión del subte pasó de **Metrovías** a **Emova**. Como consecuencia, los registros de noviembre y diciembre de 2021 aparecen duplicados en el dataset: una fila por cada empresa para el mismo día y línea.

**Solución:** para noviembre nos quedamos con Metrovías (operador hasta el cambio), y para diciembre con Emova (nuevo operador).

```{r limpieza_duplicados}
# Filas de Metrovías en noviembre que se superponen con Emova
NOVIEMBRE_METROVIAS_2021 <- Sube2021 %>%
  filter(
    as.Date(DIA_TRANSPORTE) >= as.Date("2021-11-01"),
    as.Date(DIA_TRANSPORTE) <= as.Date("2021-11-30"),
    TIPO_TRANSPORTE == "SUBTE",
    NOMBRE_EMPRESA  == "METROVIAS"
  )

# Filas de Emova en diciembre que se superponen con Metrovías
DICIEMBRE_EMOVA_2021 <- Sube2021 %>%
  filter(
    as.Date(DIA_TRANSPORTE) >= as.Date("2021-12-01"),
    as.Date(DIA_TRANSPORTE) <= as.Date("2021-12-31"),
    TIPO_TRANSPORTE == "SUBTE",
    NOMBRE_EMPRESA  == "EMOVA MOVILIDAD S.A. (ex MTV)"
  )

Sube2021 <- anti_join(Sube2021, NOVIEMBRE_METROVIAS_2021)
Sube2021 <- anti_join(Sube2021, DICIEMBRE_EMOVA_2021)

# Unificamos todos los años en un único dataframe
SUBE <- rbind(Sube2020, Sube2021, Sube2022, Sube2023, Sube2024, Sube2025)

# Liberamos memoria
rm(Sube2020, Sube2021, Sube2022, Sube2023, Sube2024, Sube2025,
   NOVIEMBRE_METROVIAS_2021, DICIEMBRE_EMOVA_2021)
```

---

## 4. Manipulación inicial

```{r manipulacion}
# Estandarizamos el formato de fecha en tabladias a "AAAA/MM/DD"
tabladias <- tabladias %>%
  mutate(
    periodo = as.character(periodo),
    periodo = str_replace_all(periodo, "-", "/")
  )

# Procesamos el dataset principal:
#   - Filtramos solo registros del AMBA
#   - Separamos DIA_TRANSPORTE en año/mes/día y construimos las variables período
#   - Eliminamos columnas innecesarias para el análisis
#   - Agregamos viajes por día, línea, empresa y tipo de transporte
#   - Unimos con tabladias para obtener el día de la semana
#   - Limitamos al período con datos completos (hasta septiembre 2025)
SUBE <- SUBE %>%
  filter(AMBA == "SI") %>%
  separate("DIA_TRANSPORTE", c("AÑO", "MES", "DIA"), "-") %>%
  mutate(
    periodo    = str_c(AÑO, "/", MES, "/", DIA),
    periodomes = str_c(AÑO, "/", MES)
  ) %>%
  select(-c(AÑO, MES, DIA, JURISDICCION, PROVINCIA, MUNICIPIO, DATO_PRELIMINAR)) %>%
  group_by(periodo, periodomes, LINEA, NOMBRE_EMPRESA, TIPO_TRANSPORTE, AMBA) %>%
  summarize(cantidad = sum(CANTIDAD), .groups = "drop") %>%
  left_join(tabladias, by = "periodo") %>%
  filter(periodomes <= "2025/09") %>%
  mutate(
    dia          = as.factor(dia),
    dia          = factor(dia, levels = c("Monday", "Tuesday", "Wednesday",
                                           "Thursday", "Friday", "Saturday", "Sunday")),
    periodo_date = as.Date(periodo),
    cantidad     = as.numeric(cantidad)
  )

# Separamos en un dataframe por medio de transporte
SUBTE <- SUBE %>%
  filter(TIPO_TRANSPORTE == "SUBTE") %>%
  mutate(
    LINEA = as.factor(LINEA),
    LINEA = factor(LINEA, levels = c("LINEA_A", "LINEA_B", "LINEA SUBTE C",
                                      "LINEA SUBTE D", "LINEA SUBTE E", "LINEA SUBTE H",
                                      "LIN_PREMETRO", "LIN_AMARILLA_C", "LIN_VERDE_D"))
  )

BONDI <- SUBE %>% filter(TIPO_TRANSPORTE == "COLECTIVO")
TREN  <- SUBE %>% filter(TIPO_TRANSPORTE == "TREN")
```

---

## 5. Incorporación de datos relacionales

Unimos los datos de tarifas, IPC y RIPTE a cada dataframe de transporte usando `periodomes` (año-mes) como clave.

```{r join_tarifas}
dfipctarifas <- dfipctarifas %>%
  rename(periodomes = periodo)

SUBTE <- left_join(SUBTE, dfipctarifas, by = "periodomes")
BONDI <- left_join(BONDI, dfipctarifas, by = "periodomes")
TREN  <- left_join(TREN,  dfipctarifas, by = "periodomes")
SUBE  <- left_join(SUBE,  dfipctarifas, by = "periodomes")
```

---

## 6. Análisis exploratorio y limpieza

### Configuración de colores y tema

```{r config_graficos}
# Colores oficiales de cada línea del Subte
colores_subte <- c(
  "LINEA_A"        = "#00B5DD",
  "LINEA_B"        = "#FF0000",
  "LINEA SUBTE C"  = "#1763AF",
  "LINEA SUBTE D"  = "#05AE65",
  "LINEA SUBTE E"  = "#8A2BE2",
  "LINEA SUBTE H"  = "#FFDB49",
  "LIN_PREMETRO"   = "#00CED1",
  "LIN_AMARILLA_C" = "#FFA07A",
  "LIN_VERDE_D"    = "#ADFF2F"
)

# Versión reducida para cuando ya filtramos las líneas pequeñas
colores_subte_principales <- c(
  "A" = "#00B5DD",
  "B" = "#FF0000",
  "C" = "#1763AF",
  "D" = "#05AE65",
  "E" = "#8A2BE2",
  "H" = "#FFDB49"
)

# Tema reutilizable para los gráficos exploratorios
tema_subte <- theme(
  panel.grid.major = element_line(colour = "gray"),
  plot.background  = element_rect(fill = "#FAF9F6"),
  panel.background = element_rect(fill = "#FAF9F6", colour = "grey50"),
  axis.text.y      = element_text(angle = 0, hjust = 1, size = 15),
  axis.text.x      = element_text(size = 15),
  axis.title       = element_text(size = 15),
  title            = element_text(size = 11)
)
```

### 6.1 Distribución por línea

Identificamos qué líneas tienen muy pocos viajes y no son representativas para el análisis.

```{r exploratorio_linea}
SUBTE %>%
  ggplot() +
  geom_boxplot(aes(x = cantidad, y = LINEA, fill = LINEA)) +
  labs(
    title = "Distribución de viajes diarios por línea de Subte",
    x     = "Cantidad de viajes por día [en miles]",
    y     = "Línea"
  ) +
  scale_x_continuous(labels = label_number(scale = 1e-3), expand = c(0, 0)) +
  scale_y_discrete(labels = c("A", "B", "C", "D", "E", "H",
                               "Premetro", "Lin_amarilla_C", "Lin_verde_D")) +
  scale_fill_manual(values = colores_subte) +
  guides(fill = "none") +
  tema_subte
```

**Decisión:** Premetro, Lin_Amarilla_C y Lin_Verde_D tienen muy pocos registros y no son representativas. Las excluimos para reducir dispersión.

```{r filtro_lineas}
SUBTE <- SUBTE %>%
  filter(!LINEA %in% c("LIN_AMARILLA_C", "LIN_PREMETRO", "LIN_VERDE_D"))
```

### 6.2 Distribución por día de la semana

```{r exploratorio_dia}
SUBTE %>%
  ggplot() +
  geom_boxplot(aes(x = cantidad, y = dia, fill = dia)) +
  scale_x_continuous(labels = label_number(scale = 1e-3), expand = c(0, 0)) +
  scale_y_discrete(labels = c("Lunes", "Martes", "Miércoles", "Jueves",
                               "Viernes", "Sábado", "Domingo")) +
  guides(fill = "none") +
  labs(
    title = "Distribución de la cantidad de viajes en Subte por día de la semana",
    x     = "Cantidad de viajes por día [en miles]",
    y     = "Día"
  ) +
  tema_subte
```

**Decisión:** los fines de semana tienen un patrón de uso muy distinto al de los días hábiles e introducen variación no relevante para nuestro análisis.

```{r filtro_finde}
SUBTE <- SUBTE %>%
  filter(!dia %in% c("Saturday", "Sunday"))
```

### 6.3 Distribución por mes del año

```{r exploratorio_mes}
SUBTE %>%
  mutate(mes_num = month(periodo_date)) %>%
  ggplot(aes(x = cantidad, y = factor(mes_num), fill = factor(mes_num))) +
  geom_density_ridges(alpha = 0.7) +
  scale_x_continuous(labels = label_number(scale = 1e-3)) +
  scale_y_discrete(labels = month.abb) +
  guides(fill = "none") +
  labs(
    title = "Densidad de pasajeros por mes del año",
    x     = "Viajes por día [en miles]",
    y     = "Mes"
  ) +
  theme_minimal()
```

**Decisión:** enero, febrero y diciembre muestran caídas sistemáticas atribuibles a las vacaciones (menos gente en CABA), no a cambios en tarifas.

```{r filtro_meses}
SUBTE <- SUBTE %>%
  filter(!month(periodo_date) %in% c(1, 2, 12))
```

### 6.4 Evolución temporal y efecto de la pandemia

```{r serie_temporal}
periodo_og         <- unique(SUBTE$periodomes)
periodos_reducidos <- periodo_og[seq(1, length(periodo_og), by = 3)]

SUBTE %>%
  group_by(periodomes) %>%
  summarize(cantidad = sum(cantidad), .groups = "drop") %>%
  ggplot(aes(x = periodomes, y = cantidad)) +
  geom_point(size = 3) +
  scale_x_discrete(breaks = periodos_reducidos) +
  scale_y_continuous(labels = label_number(scale = 1e-6, suffix = "M"), expand = c(0, 0)) +
  coord_cartesian(ylim = c(0, 30000000)) +
  labs(
    title    = "Cantidad de viajes en Subte a lo largo del tiempo",
    subtitle = "Período completo con datos post-limpieza",
    y        = "Viajes [millones]",
    x        = "Mes"
  ) +
  theme(
    axis.text.x      = element_text(angle = 45, hjust = 1),
    panel.grid.major = element_line(colour = "gray"),
    panel.background = element_rect(fill = "white", colour = "grey50")
  )
```

**Decisión:** el período 2020/03–2022/03 corresponde a la pandemia de COVID-19. Los niveles de uso son artificialmente bajos por las restricciones y no representan el comportamiento normal de los usuarios. Lo excluimos para no distorsionar el modelo.

```{r filtro_pandemia}
SUBTE <- SUBTE %>%
  filter(periodomes >= "2022/04")
```

### 6.5 Relación entre Sueldo/Tarifa y cantidad de viajes

La variable `sueldo_tarifa_subte_priv` representa cuántos pasajes puede comprar un trabajador promedio con su sueldo mensual. Es nuestra **variable explicativa central**.

```{r exploratorio_sueldo_tarifa}
SUBTE %>%
  ggplot(aes(y = cantidad, x = sueldo_tarifa_subte_priv, color = LINEA)) +
  geom_point(alpha = 0.5) +
  geom_smooth(aes(color = LINEA), se = FALSE) +
  scale_color_manual(values = colores_subte) +
  labs(
    title = "Relación entre poder adquisitivo (Sueldo/Tarifa) y viajes diarios",
    x     = "Sueldo / Tarifa (cantidad de pasajes comprables con un sueldo)",
    y     = "Cantidad de viajes por día",
    color = "Línea"
  ) +
  theme_minimal()
```

### 6.6 Serie temporal final con tarifas anotadas

```{r serie_final}
periodos_final <- unique(SUBTE$periodomes)
periodos_eje   <- periodos_final[seq(1, length(periodos_final), by = 3)]

SUBTE %>%
  group_by(periodomes) %>%
  summarize(cantidad = sum(cantidad), .groups = "drop") %>%
  ggplot(aes(x = periodomes, y = cantidad)) +
  geom_point(size = 3) +
  scale_x_discrete(breaks = periodos_eje) +
  scale_y_continuous(labels = label_number(scale = 1e-6, suffix = "M"), expand = c(0, 0)) +
  coord_cartesian(ylim = c(0, 30000000)) +
  labs(
    title    = "Cantidad de viajes en Subte — período de análisis final",
    subtitle = "Abril 2022 – Septiembre 2025",
    y        = "Viajes [millones]",
    x        = "Mes"
  ) +
  theme(
    axis.text.x      = element_text(angle = 45, hjust = 1),
    panel.grid.major = element_line(colour = "gray"),
    panel.background = element_rect(fill = "white", colour = "grey50")
  )
```

---

## 7. Preparación del dataset para modelado

Agrupamos por mes y línea: cada observación representa la **cantidad total de viajes de una línea en un mes**. Esto reduce el ruido diario y es la granularidad adecuada para modelar el efecto de las tarifas, que cambian por mes y no por día.

```{r dataset_modelado}
SUBTE_M <- SUBTE %>%
  filter(periodomes <= "2025/07") %>%
  group_by(periodomes, LINEA) %>%
  summarize(
    sueldo_tarifa_subte_priv = first(sueldo_tarifa_subte_priv),
    cantidad = sum(cantidad),
    .groups  = "drop"
  ) %>%
  separate("periodomes", c("AÑO", "MES"), "/") %>%
  mutate(
    periodo      = str_c(AÑO, "/", MES),
    periodo      = as.yearmon(periodo, "%Y/%m"),
    periodo_date = as.Date(periodo)
  )

glimpse(SUBTE_M)
```

---

## 8. Modelado: regresión lineal

### Modelos principales

Trabajamos con dos modelos centrales:

- **`modclaro`**: efecto lineal de Sueldo/Tarifa y Línea. Fácil de interpretar: el coeficiente de `sueldo_tarifa` indica cuántos viajes adicionales genera cada pasaje extra que puede comprar el trabajador promedio.
- **`modpred`**: efecto cúbico interactuando con Línea. Captura la curvatura observada en los residuos del modelo lineal y permite que cada línea tenga su propia curva de respuesta.

```{r modelos_principales}
modclaro <- lm(cantidad ~ sueldo_tarifa_subte_priv + LINEA,                    data = SUBTE_M)
modpred  <- lm(cantidad ~ poly(sueldo_tarifa_subte_priv, 3) * LINEA,           data = SUBTE_M)

summary(modclaro)
summary(modpred)
```

```{r anova_principales}
# ¿La complejidad adicional de modpred está estadísticamente justificada?
anova(modclaro, modpred)
```

### Progresión de modelos

Construimos 5 modelos incrementales para mostrar cómo cada variable aporta poder explicativo.

```{r modelos_progresion}
mod1 <- lm(cantidad ~ as.numeric(AÑO),                                      data = SUBTE_M)
mod2 <- lm(cantidad ~ as.numeric(AÑO) + sueldo_tarifa_subte_priv,           data = SUBTE_M)
mod3 <- lm(cantidad ~ as.numeric(AÑO) + sueldo_tarifa_subte_priv + LINEA,   data = SUBTE_M)
mod4 <- lm(cantidad ~ as.numeric(AÑO) + sueldo_tarifa_subte_priv * LINEA,   data = SUBTE_M)
mod5 <- lm(cantidad ~ (as.numeric(AÑO) + sueldo_tarifa_subte_priv) * LINEA, data = SUBTE_M)

summary(mod1)
summary(mod2)
summary(mod3)
summary(mod4)
summary(mod5)
```

```{r anova_progresion}
# ANOVA progresivo: cada fila muestra si agregar esa variable mejora
# significativamente el ajuste respecto al modelo anterior.
anova(mod1, mod2, mod3, mod4, mod5, modclaro, modpred)
```

---

## 9. Diagnóstico de modelos

```{r predicciones_residuos}
SUBTE_MPRED_CLARO <- SUBTE_M %>%
  add_predictions(modclaro, var = "pred") %>%
  add_residuals(modclaro,   var = "resid")

SUBTE_MPRED_PRED <- SUBTE_M %>%
  add_predictions(modpred, var = "pred") %>%
  add_residuals(modpred,   var = "resid")
```

### 9.1 Ajuste del modelo interpretable

```{r ajuste_modclaro}
SUBTE_MPRED_CLARO %>%
  ggplot() +
  geom_point(aes(y = cantidad, x = sueldo_tarifa_subte_priv, color = LINEA), alpha = 0.5) +
  geom_line(aes(y = pred, x = sueldo_tarifa_subte_priv, color = LINEA)) +
  scale_color_discrete(labels = c("A", "B", "C", "D", "E", "H")) +
  scale_y_continuous(labels = label_number(scale = 1e-6), expand = c(0, 0)) +
  labs(
    title = "Ajuste del modelo interpretable (lineal)",
    x     = "Sueldo / Tarifa",
    y     = "Cantidad de viajes [millones]",
    color = "Línea"
  ) +
  theme(
    panel.grid.major = element_line(colour = "gray"),
    panel.background = element_rect(fill = "white", colour = "grey50")
  )
```

### 9.2 Residuos del modelo interpretable

Una curva sistemática en los residuos indicaría que el modelo lineal no captura toda la estructura de los datos, lo que justificaría usar el modelo cúbico.

```{r residuos_modclaro}
SUBTE_MPRED_CLARO %>%
  ggplot() +
  geom_point(aes(x = pred, y = resid, color = LINEA)) +
  geom_hline(yintercept = 0) +
  geom_smooth(aes(x = pred, y = resid), se = FALSE) +
  scale_color_discrete(labels = c("A", "B", "C", "D", "E", "H")) +
  scale_y_continuous(labels = label_number(scale = 1e-3), expand = c(0, 0),
                     limits = c(-500000, 500000)) +
  scale_x_continuous(labels = label_number(scale = 1e-6), expand = c(0, 0),
                     limits = c(1000000, 4000000)) +
  labs(
    title = "Residuos del modelo interpretable",
    x     = "Predicción [millones]",
    y     = "Residuo [miles]",
    color = "Línea"
  )
```

### 9.3 Ajuste del modelo predictivo

```{r ajuste_modpred}
SUBTE_MPRED_PRED %>%
  ggplot() +
  geom_point(aes(y = cantidad, x = sueldo_tarifa_subte_priv, color = LINEA), alpha = 0.5) +
  geom_line(aes(y = pred, x = sueldo_tarifa_subte_priv, color = LINEA)) +
  scale_x_log10() +
  scale_color_discrete(labels = c("A", "B", "C", "D", "E", "H")) +
  scale_y_continuous(labels = label_number(scale = 1e-6), expand = c(0, 0)) +
  labs(
    title = "Ajuste del modelo predictivo (cúbico con interacción por línea)",
    x     = "Sueldo / Tarifa (escala log)",
    y     = "Cantidad de viajes [millones]",
    color = "Línea"
  ) +
  theme(
    panel.grid.major = element_line(colour = "gray"),
    panel.background = element_rect(fill = "white", colour = "grey50")
  )
```

### 9.4 Residuos del modelo predictivo

```{r residuos_modpred}
SUBTE_MPRED_PRED %>%
  ggplot() +
  geom_point(aes(x = pred, y = resid, color = LINEA)) +
  geom_hline(yintercept = 0) +
  geom_smooth(aes(x = pred, y = resid), se = FALSE) +
  scale_color_discrete(labels = c("A", "B", "C", "D", "E", "H")) +
  scale_y_continuous(labels = label_number(scale = 1e-3), expand = c(0, 0),
                     limits = c(-500000, 500000)) +
  scale_x_continuous(labels = label_number(scale = 1e-6), expand = c(0, 0),
                     limits = c(1000000, 4000000)) +
  labs(
    title = "Residuos del modelo predictivo",
    x     = "Predicción [millones]",
    y     = "Residuo [miles]",
    color = "Línea"
  )
```

---

## 10. Conclusiones

- Los aumentos tarifarios **sí reducen** la cantidad de viajes en subte, pero el impacto es moderado: los usuarios reducen el uso, pero no abandonan el servicio.
- La variable **Sueldo/Tarifa** es el predictor más relevante: a menor poder adquisitivo en términos de pasajes, menor uso del subte.
- Las **políticas de descuento** mediante bancos y billeteras virtuales probablemente mitigaron una caída más abrupta.
- La caída en el uso del subte **no se transfirió a otros medios de transporte**, lo que sugiere que parte de los viajes simplemente se dejaron de realizar.
